ACORDAO-COMPLETO-2512432

ACÓRDÃO 2321/2021 ATA 38/2021 - PLENÁRIO

VISTOS, relatados e discutidos estes autos de acompanhamento autuado com o objetivo de avaliar aspectos de legalidade, legitimidade e economicidade que envolvem a implementação de um sistema de conexão rápida, conhecido tecnicamente como Automated People Mover (APM) , entre a Estação Aeroporto da Linha 13-Jade da Companhia Paulista de Trens Metropolitanos (CPTM) e os três Terminais de Passageiros (TPS) do Aeroporto Internacional de Guarulhos/SP;
ACORDAM os Ministros do Tribunal de Contas da União, reunidos em sessão do Plenário, ante as razões expostas pelo Relator, em:
9.1. com fulcro no art. 276, § 1º, do Regimento Interno do TCU, referendar a medida cautelar adotada pelo relator por meio do Despacho exarado à peça 138, transcrito no relatório que precede este acórdão, bem como as medidas acessórias ali contidas; e
9.2. encaminhar cópia desta deliberação ao Ministério da Infraestrutura, à Secretaria de Aviação Civil, à Agência Nacional de Aviação Civil e à Concessionária GRU Airport.

Acompanhamento da construção do People Mover ligando a Linha 13 da CPTM ao Aeroporto Internacional de Guarulhos/SP, no âmbito do contrato de concessão com a GRU Airport.

Agência Nacional de Aviação Civil; Ministério da Infraestrutura.

3. Interessada: Companhia Paulista de Trens Metropolitanos (71.832.679/0001-23).

13.1. Ministros presentes: Ana Arraes (Presidente), Walton Alencar Rodrigues, Benjamin Zymler, Augusto Nardes, Raimundo Carreiro, Bruno Dantas, Vital do Rêgo (Relator) e Jorge Oliveira.
13.2. Ministro-Substituto convocado: Augusto Sherman Cavalcanti.
13.3. Ministros-Substitutos presentes: Marcos Bemquerer Costa, André Luís de Carvalho e Weder de Oliveira.

ACORDAO-COMPLETO-2521898

Acórdão 226/2022 - Plenário

VITAL DO RÊGO

Adoto como relatório, com os ajustes de forma pertinentes, a instrução da unidade técnica (peça 135) , que contou com a anuência dos dirigentes da SeinfraRodoviaAviação (peças 136 a 137) , e cujos argumentos incorporei às minhas razões de decidir no despacho constante da peça 138, em que foi deferida a concessão de medida cautelar, ora objeto de referendo por este Plenário. O despacho também é parte integrante deste relatório, e será transcrito logo após a referida instrução:
INTRODUÇÃO
Trata-se de Acompanhamento autuado em razão de comunicação do ministro Vital do Rêgo, aprovada pelo Plenário na sessão de 11/3/2020, com objetivo de avaliar aspectos de legalidade, legitimidade e economicidade que envolvem a implementação de um sistema de conexão rápida, conhecido tecnicamente como Automated People Mover (APM) , entre a Estação Aeroporto da Linha 13-Jade da Companhia Paulista de Trens Metropolitanos (CPTM) e os três Terminais de Passageiros (TPS) do Aeroporto Internacional de Guarulhos/SP.
O projeto do APM que se pretende implementar no Aeroporto substituiria o atual serviço de ônibus oferecido pela Concessionária do Aeroporto Internacional de Guarulhos (GRU Airport) entre a estação da CPTM e os terminais de passageiros, sem qualquer custo para o Poder Público ou para os usuários.
A presente instrução trata de proposta de medida cautelar, sem oitiva prévia dos envolvidos, em razão da súbita assinatura do Termo Aditivo 8/2021 ao Contrato de Concessão de Aeroporto 2/2012-SBGR, pela Agência Nacional de Aviação Civil (Anac) e pela GRU Airport (peça 123) , não obstante as reiteradas manifestações da Anac, consubstanciadas expressamente em deliberação proferida pela Diretoria Colegiada da Anac, de que a assinatura do referido termo aditivo estava condicionada à prévia manifestação do TCU nestes autos (peça 121, p. 1-2, 7-11) .
HISTÓRICO
Para melhor compreensão da matéria, entende-se necessário fazer um relato resumido dos principais eventos e manifestações contidas nos autos, desde a decisão ministerial pela inclusão do projeto APM no rol de obrigações do contrato de concessão do Aeroporto de Guarulhos.
Em 26/11/2020, o Ministério da Infraestrutura (Minfra) deliberou sobre a inclusão do projeto APM no rol de obrigações do contrato de concessão por meio do Ofício 271/2020/GM/Minfra, dirigido à Anac (peça 45) . Em seguida, a Anac, na condição de Poder Concedente, iniciou a elaboração de minuta de termo aditivo para ajustar o contrato de concessão.
A SeinfraRodoviaAviação, que acompanhava as tratativas para implementação do projeto APM desde meados de 2019, propôs, então, a adoção de medida cautelar, sem prévia oitiva das partes, para que fossem suspensos os efeitos do referido ofício, além de determinar à Anac que se abstivesse de assinar o termo aditivo com a concessionária, até que o Tribunal se manifestasse sobre o mérito da questão (peça 51) , com base, fundamentalmente, nas seguintes premissas:
 (i) considerando que o Minfra não respondeu aos questionamentos do Tribunal quanto à presença de interesse público na inclusão do projeto do APM no rol de obrigações da Concessionária do Aeroporto de Guarulhos; 
 (ii) considerando que não há manifestação conclusiva quanto à existência de interesse público no empreendimento; 
 (iii) considerando que os elementos presentes nos autos indicam, ao contrário, que a implantação do sistema APM no Aeroporto de Guarulhos seria até mesmo prejudicial ao interesse público, especialmente porque a demanda pelo serviço que se pretende implantar já é atendida pelo serviço de ônibus oferecido pela Concessionária, sem qualquer custo para os usuários e para os cofres públicos; 
 (iv) considerando, portanto, que existem fortes evidências de que a deliberação ministerial proferida no Ofício 271/2020/GM/Minfra carece da necessária motivação e da devida caracterização de interesse público, em afronta ao disposto no art. 2º da Lei 9.784/1999, no parágrafo único do art. 20 da Lei 4.657/1942 (com a redação dada pela Lei 13.655/2018) e no §3º do art. 3º do Decreto 9.830/2019 (peça 51, p. 20-21) ;
O Relator, ministro Vital do Rêgo, embora tenha acompanhado a percepção da unidade técnica de que seria necessário fundamentar adequadamente a presença de interesse público no projeto, entendeu que seria pertinente realizar oitiva prévia antes de concessão de eventual medida cautelar (peça 54) .
Após análise das manifestações apresentadas pela SAC, Anac, bem como pela concessionária e pela CPTM, esta SeinfraRodoviaAviação concluiu, novamente, "que a decisão ministerial consignada no Ofício 271/2020/GM/Minfra carece da necessária motivação e da devida fundamentação do interesse público" e propôs a suspensão cautelar dos efeitos do referido ato, além de determinação à Anac para que se abstivesse de assinar o correspondente termo aditivo (peça 83, p. 18-20) .
Em 3/3/2021, o Tribunal, seguindo voto do Relator, ainda dissentindo parcialmente da unidade técnica, decidiu, por meio do Acórdão 407/2021-TCU-Plenário (peça 86) , realizar oitiva, prevista no inciso V do art. 250 do RI/TCU, da Secretaria de Aviação Civil (SAC) do Minfra e da Anac, além de facultar tal oitiva à GRU Airport e à CPTM, por entender que não estava presente o periculum in mora, "para que se manifestem sobre a ausência dos estudos comparativos que demonstrem a etapa de pré-viabilidade e o alcance do interesse público para balizar a escolha do sistema APM".
Desde então foram encaminhadas ao TCU diversas manifestações da Anac e da SAC. 
A resposta da Anac foi encaminhada por meio do Ofício 14/2021/AUD-ANAC, de 23/3/2021 (peça 100) e está redigida no Memorando 9/2021/SRA (peça 101) , no qual a Agência reitera que a implantação do projeto APM "perpassa a avaliação de interesse público" e que coube à Anac apenas "subsidiar a avaliação do órgão competente", o Minfra, o que foi feito por meio da Nota Técnica 5/2020/SRA (peça 102, já juntada aos autos na peça 4) . Naquela nota técnica, a Anac apresentou informações gerais sobre o sistema APM e de outras alternativas de transporte de passageiros em aeroportos, entre os quais o ônibus.
A Anac informou ainda que a Concessionária do Aeroporto de Guarulhos havia encaminhado "as novas propostas de preços das empresas selecionadas". Embora a proposta do consórcio AeroGRU permanecesse a menor, diferia da proposta original, "notadamente por incorporar a possibilidade de faseamento do projeto a fim de permitir a contratação de seguros para cobrir a totalidade de seus riscos tecnológicos, motivo pelo qual tal proposta restaria pendente de análise da Concessionária". Por fim, a Agência reiterou que encaminharia ao TCU "o resultado das análises das novas propostas, com as informações requeridas, tão logo disponha de todas as informações necessárias" (peça 101, p. 3) .
A resposta da SAC, a quem compete avaliar tecnicamente a presença de interesse público na decisão de política pública sobre o projeto do APM, foi enviada por meio do Ofício 284/2021/GAB-SAC/SAC, também de 23/3/2021, no qual informa (peça 103) : 
2. Sobre o assunto, informo que esta Secretaria solicitou à CPTM os estudos de pré-viabilidade requeridos no referido Acórdão nº 407/2021, em função da expertise daquele órgão estadual para se manifestar acerca do impacto do projeto pretendido sobre a malha de transportes metroviários da região metropolitana da cidade de São Paulo. Além disso, por se tratar da entidade responsável pela construção e operação da Linha 13-Jade, que conecta o Aeroporto Internacional de Guarulhos à região central da cidade de São Paulo, entendeu-se que a CPTM estaria melhor posicionada para se pronunciar a respeito das melhorias provocadas pela implementação do APM sobre a mobilidade urbana e outras externalidades conexas ao projeto para a região metropolitana de São Paulo.
3. Em resposta, a CPTM remeteu a esta Secretaria o Ofício PR 091/2021, de 22 de março de 2021 [peça 105], o qual se transmite em atendimento ao Ofício nº 8812/2021-TCU/Seproc. Por meio do referido expediente, a CPTM apresentou relatório técnico intitulado "Estudo de viabilidade da implantação do APM no Aeroporto de Guarulhos em consonância com a Expansão da Linha 13 e demais investimentos no sistema de transportes da Região Metropolitana do Estado de São Paulo" [peça 104]. No documento, a CPTM descreve os principais investimentos previstos para a Linha 13-Jade e procura evidenciar as vantagens decorrentes da construção do APM conectando a Estação Aeroporto aos terminais de passageiros do Aeroporto Internacional de Guarulhos/SP.
Em complementação a esse ofício, a SAC encaminhou nova documentação, por meio do Ofício 301/2021/GAB-SAC/SAC, de 26/3/2021, consistente em:
Carta do Instituto de Engenharia e entidades do setor (peça 108) ;
Carta da Sociedade de Engenharia do Rio Grande do Sul (peça 107) ;
Estudo de Demanda da GPO (peça 109) ;
Apresentação realizada ao TCU pela AeroGRU (peça 110) ; e 
Estudo de adequação da solução Automated People Mover  (APM) no Aeroporto de Guarulhos da Jakes Associates, Inc. (peça 111) .
Dois meses depois, a Anac encaminhou resposta complementar, por meio do Ofício 22/2021/AUD-ANAC, de 20/5/2021 (peça 113) , consistente em:
Memorando 17/2021/SRA (peça 114) ;
Carta DR/0241/2021 e anexo, com sugestões da concessionária sobre a segunda versão do termo aditivo (peças 115 e 116) ;
Minuta de Termo Aditivo - terceira versão (peça 118) ;
Nota Técnica 7/2021/SRA (peça 117) ; e
Planilha SRA/ANAC (peças 119 e 120) .
Nos documentos encaminhados, ficava ratificada a discordância da concessionária com os termos da minuta de termo aditivo propostos pela Anac. Além disso, informava-se que, mais uma vez, a concessionária deixava de atender as solicitações de informações da Agência, referentes a escopo do investimento, valores e prazos, de modo que reiterava a solicitação. De toda forma, a Anac acrescentou que havia sido solicitado à SAC "manifestação quanto à aderência das inovações propostas pela Concessionária [...] ao conteúdo do Ofício 271/2020/GM/Minfra". Ante tais pendências, a Anac reiterava que comunicaria ao Tribunal quando recebesse as novas manifestações (peça 114) .
A próxima comunicação da Anac ao TCU ocorreu quase três meses depois, em 10/8/2021, por meio do Ofício 31/2021/AUD-ANAC (peça 121, p. 1-2) , que encaminhava o Relatório e Voto apresentado na Reunião Deliberativa (presencial) da Diretoria Colegiada na Anac que aprovou a minuta de termo aditivo ao contrato de concessão do Aeroporto de Guarulhos (peça 121, p. 3-18) , além do Memorando 23/2021/SRA (peça 121, p. 19-22) . 
Conforme destacado no citado expediente da Auditoria Interna da Anac, o Voto aprovado por unanimidade pela Diretoria Colegiada ressaltava que a celebração do referido termo aditivo deveria se dar somente após a manifestação de concordância do Minfra e "pronunciamento definitivo do Tribunal de Contas da União nos autos do TC Processo 011.655/2020-8 (peça 121, p. 11) :
3.1. Diante das razões expostas neste Voto, entendo que a celebração, por parte desta Agência, do referido Termo Aditivo, deve se dar somente após a devida manifestação do órgão setorial de política pública que evidencie a plena ciência e concordância do Ministério sobre o procedimento realizado e todos os seus aspectos, bem como de pronunciamento definitivo do Tribunal de Contas da União nos autos da TC Processo 011.655/2020-8.  
3.2. Isto posto, e considerando que: 
l. o termo aditivo ora apreciado buscou sanear as fragilidades apontadas pela PF-ANAC e atende às determinações da SAC, retomando os termos da proposta inicialmente apresentada no processo concorrencial conduzido pela GRU Airport; 
2. trata-se de termo aditivo bilateral, em que a assinatura, pela Concessionária, advém da concordância integral com seus termos e com o valor de precificação estabelecido para o investimento; 
3. a assinatura do termo aditivo pela ANAC fica condicionada à prévia manifestação do Ministério da Infraestrutura e do TCU; 
VOTO FAVORAVELMENTE à aprovação do Termo Aditivo ao Contrato de Concessão do Aeroporto Internacional de Guarulhos e seu Anexo 2 - Plano de Exploração Aeroportuária, conforme minuta apresentada pela Superintendência de Regulação Econômica de Aeroportos - SRA, com as alterações constantes do item 2. 14 deste voto. 
3.3. Encaminhem-se os autos à Superintendência de Regulação Econômica de Aeroportos para as providências referentes à adequação da minuta de teimo aditivo e seu encaminhamento, acompanhado do presente voto, ao Ministério da Infraestrutura e ao Tribunal de Contas da União. 
É como voto. [negritamos]
 A decisão da Diretoria Colegiada da Agência de condicionar a assinatura do termo aditivo a pronunciamento prévio do TCU nestes autos acompanhou as recomendações da Superintendência de Regulação Econômica de Aeroportos (SRA) , na Nota Técnica 7/2021/SRA (peça 117) , reiterada no Despacho de 9/7/2021 (peça 121, p. 374-380) , e da Procuradoria Federal junto à Anac (PF-ANAC) , no Parecer 1/2021/PG/PFEANAC/PGF/AGU (peça 121, p. 356-373) . Não haveria impedimento, contudo, no entendimento do Diretor Relator, para a mera aprovação da minuta do termo aditivo (peça 121, p. 10-11) .
 No Memorando 23/2021/SRA (peça 121, p. 19-22) , a Anac registrou os últimos desdobramentos do processo, com destaque para o Parecer 1/2021/PG/PFEANAC/PGF/AGU e para a deliberação da Diretoria Colegiada em 27/7/2021. Mencionou ainda a Nota Técnica 33/2021/DPR/SAC (peça 121, p. 340-351) , na qual aquela Secretaria do Minfra se recusou a fazer qualquer manifestação conclusiva sobre a minuta de aditivo - terceira versão, por considerá-la "documento provisório, seja por não dispor da anuência formal da Diretoria da Agência, seja pela severa oposição explicitada pela concessionária ao documento", mas teceu considerações sobre o faseamento do projeto e outros pontos da minuta de termo aditivo enviada pela Anac. 
 Antes da deliberação da Diretoria Colegiada, e posteriormente aos pronunciamentos da SAC (Nota Técnica 33/2021/DPR/SAC) , da PF-ANAC (Parecer 1/2021/PG/PFEANAC/PGF/AGU) , e da Concessionária (Carta DR/0291/2021, peça 121, p. 23-337) , a SRA propôs novos ajustes, por meio do Despacho de 9/7/2021 (peça 121, p. 374-380) à minuta de termo aditivo que havia sido encaminhada para apreciação da Diretoria Colegiada, com vistas a atender às considerações da SAC e da PF-ANAC. Nesse Despacho, a SRA destacou, mais uma vez, que não havia "expressa e integral aquiescência prévia por parte da concessionária" e que, no seu entendimento, "o processo ainda está em discussão, havendo pontos sensíveis a serem sanados antes da proposição final por parte da área técnica" (peça 121, p. 276) .  
A SRA ressaltou ainda, no referido Despacho, que a "prévia aprovação do Ministério" deriva do fato de que "o presente feito mais se assemelha a um investimento estabelecido nas fases de estudo e modelagem da concessão" do que reequilíbrio rotineiro do contrato, de modo que "eventual inclusão do investimento perpassa, necessariamente, a avaliação de seu custo-benefício em termos econômico-financeiros" (peça 121, p. 377) . [negritamos]
Como se vê, a área técnica da Anac, assim como esta SeinfraRodoviaAviação, ainda aguardava um posicionamento da SAC fundamentando o interesse público do projeto APM com base em uma análise custo-benefício em termos econômico-financeiros, independentemente de se ter ou não uma versão final da minuta do termo aditivo aprovada pela Diretoria Colegiada da Agência.
Após a comunicação de peça 121, em 11/8/2021, cujo ponto central era informar a aprovação da minuta de termo aditivo pela Diretoria Colegiada da Anac e que o processo ainda aguardava manifestação definitiva do Minfra, o próximo expediente dirigido pela Agência ao TCU foi o Ofício 1/2021/DIR-TP-ANAC, de 3/9/2021 (peça 122) , da lavra do Diretor Tiago Sousa Pereira, relator do processo na Diretoria Colegiada. Nesse ofício, o Diretor da Agência informou que a minuta de termo aditivo aprovada pela Diretoria Colegiada da Agência contava com a aprovação ministerial e com a concordância da concessionária (após pequeno ajuste de erro material) , que havia assinado o documento no mesmo dia 3/9/2021. 
Em razão disso, o referido Diretor entendia "não haver óbices para a assinatura do Termo Aditivo pela Anac, de forma que, na condição de Relator do Processo [...], tenho a intenção de submeter tal entendimento à apreciação do colegiado da Agência". Ao fim, reiterou a "disponibilidade desta Agência para prestar informações complementares sempre que o Tribunal de Contas da União entender necessário, a fim de contribuir para a efetivação da missão institucional dessa Corte de Contas" (peça 122, p. 2) .
Em 8/9/2021, a SeinfraRodoviaAviação tomou conhecimento, pelos meios de comunicação (peça 124) , que o referido termo aditivo havia sido assinado pela Anac em reunião da Diretoria Colegiada de 6/9/2021 (segunda-feira, véspera do feriado da Independência) .
EXAME TÉCNICO
Assim que esta SeinfraRodoviaAviação tomou conhecimento do feito, consultou o processo eletrônico SEI 00058.028637/2019-13, no qual tramita o projeto do APM no âmbito da Anac.
Verificou-se então que desde o dia 3/9/2021 já constava no processo o Relatório e Voto do Relator, Diretor Tiago Sousa Pereira (peças 125 e 126) . Os demais votos foram juntados no dia 6/9/2021, assim como a Proclamação de Resultado do Diretor-Presidente da Agência (peça 127) , que assinou o termo aditivo no mesmo dia (peça 123) . O extrato do termo aditivo foi publicado no Diário Oficial da União de 9/9/2021 (peça 128) .
Foi constatado também que a SAC se manifestou favoravelmente à minuta do termo aditivo aprovada pela Anac por meio do Ofício 906/2021/GAB-SAC/SAC, de 20/8/2021, após a Nota Técnica 50/2021/DPR/SAC e a Nota Técnica 1/2021/COEFA/CGOF/DEFOM/SFPP (peça 129) . Em exame sumário, em razão da urgência da matéria, nota-se que a manifestação da SAC se ateve aos novos termos da minuta de aditivo aprovada pela Agência, sem adentrar no mérito do projeto em si, sem fazer quaisquer avaliações de custo-benefício vis-a-vis as alternativas existentes, como pretendido pelo Acórdão 407/2021-TCU-Plenário. 
Da mesma forma, o pronunciamento da Secretaria de Fomento, Planejamento e Parcerias (SFPP) do Minfra se limitou a descrever o impacto do reequilíbrio econômico-financeiro do contrato de concessão, por meio do desconto nos valores da contribuição mensal da concessionária no Fundo Nacional de Aviação Civil (Fnac) e as consequências na execução orçamentária e financeira do Fundo, concluindo que seria "de pouca relevância a redução ora avaliada".
Vale destacar que as manifestações de ambas as Secretarias do Minfra, tanto da SAC quando da SFPP, ressalvaram que não foi feita análise quanto ao mérito dos valores a serem reequilibrados (peça 129, p. 7 e 12) .
Não foi encontrado, no processo SEI 00058.028637/2019-13, pronunciamento expresso da concessionária anuindo aos novos termos da minuta de aditivo aprovada pela Anac. Note-se que a GRU Airport já manifestava forte discordância em relação às versões anteriores da minuta de termo aditivo que eram bem mais condescendentes com as demandas da concessionária. De toda forma, por meio da Carta DR/0472/2021, de 28/8/2021 (peça 130) , a Concessionária dirigiu-se à Anac para informar a necessidade de correção de erro material na minuta de aditivo aprovada pela Diretoria Colegiada, sem, contudo, manifestar concordância expressa com seus termos.
Em seguida, o Superintendente da SRA, por meio do Despacho de 3/9/2021 (peça 131) , encaminhou o processo ao Diretor Relator, informando a solicitação de correção de erro material no aditivo e entendendo que essa comunicação da Concessionária expressaria sua concordância com a alteração contratual nos termos aprovados pela Diretoria. 
Nesse despacho, a SRA registra, mais uma vez, que a assinatura do termo aditivo aprovado pela Diretoria Colegiada da Agência estava condicionada "à prévia manifestação do Ministério da Infraestrutura e do TCU". A manifestação ministerial fora efetuada por meio do Ofício 906/2021/GAB-SAC/SAC, mas alertava que não havia "certificação, nos autos, do atendimento integral das condicionantes constantes da Diretoria Colegiada". [negritamos]
Assinatura do termo aditivo pela Anac sem prévia manifestação do TCU
No exame do SEI 00058.028637/2019-13, foi observado que o processo fora incluído no mesmo dia 3/9/2021 para apreciação, extrapauta, na 31ª Reunião Deliberativa Eletrônica da Diretoria Colegiada, com início às 12 horas do dia 6/9/2021, isto é, o próximo dia útil, e término às 23 horas e 59 minutos do dia 8/9/2021 (peça 132) .
De acordo com a Instrução Normativa Anac 166/2020, que disciplina as reuniões da Diretoria Colegiada da Agência, não existe previsão para inclusão de processos extrapauta nas reuniões deliberativas eletrônicas (arts. 35 e 36) , mas apenas nas reuniões presenciais (art. 15) . E o prazo para inclusão de processos em pauta é de 4 dias úteis da data do início da reunião (deliberativa eletrônica) (peça 133) .
Por todo o exposto, constata-se que, depois de seis meses de longas discussões sobre as diversas versões de termos aditivos por parte da Anac, concessionária e SAC, sem que a oitiva concedida pelo Acórdão 407/2021-TCU-Plenário tivesse sido atendida plenamente, a Anac decidiu, de forma súbita, desrespeitando normativo da própria Agência, assinar o referido termo aditivo ao contrato de concessão, descumprindo o compromisso firmado em deliberação da Diretoria Colegiada - e comunicado reiteradas vezes a este Tribunal - de não o fazer antes de prévia manifestação do TCU nestes autos.
Entende-se, por isso, que a assinatura do termo aditivo ao contrato de concessão do Aeroporto de Guarulhos, na forma como se procedeu, consiste em afronta e desrespeito às competências institucionais deste Tribunal, que se viu, assim, obstruído de proceder o exame de mérito do processo antes da concretização do ato, que havia sido, justamente, o propósito da oitiva concedida pelo Acórdão 407/2021-TCU-Plenário.
Vale registrar que a assinatura desse termo aditivo foi objeto de cerimônia pública, em 8/9/2021, previamente agendada, que contou com a presença do Secretário Executivo do Minfra, do Secretário da SAC, do Diretor Presidente da Anac e de representantes da concessionária, conforme noticiado em diversos órgãos de imprensa (peças 124 e 134) .
Não é demais enfatizar que a Agência, ao aprovar a minuta de termo aditivo na 14ª Reunião Deliberativa da Diretoria Colegiada, em 27/7/2021, deliberou, expressamente, que a assinatura do aditivo ficava condicionada à prévia manifestação do TCU (peça 121, p. 11) . Esse condicionante foi objeto de destaque na comunicação dirigida ao Tribunal pela Auditoria Interna da Agência, por meio do Ofício 31/2021/AUD-ANAC, de 10/8/2021 (peça 121, p. 1-2) , e no Memorando 23/2021/SRA, da Superintendência de Regulação Econômica de Aeroportos, de 30/7/2021 (peça 121, p. 19-22) .
A SeinfraRodoviaAviação mantém contatos periódicos e regulares com os dirigentes da SRA, sobre diversos processos que envolvem a Anac neste Tribunal, inclusive sobre este acompanhamento, e em nenhum momento foi pedido qualquer tipo de prioridade na análise do processo, mesmo após a última manifestação ministerial favorável aos termos do aditivo contratual (Ofício 906/2021/GAB-SAC/SAC, de 20/8/2021) e a recente anuência (tácita) da concessionária, por meio da Carta DR/0472/2021, juntada ao SEI 00058.028637/2019-13 em 30/8/2021 (peça 130) .
Na comunicação (Ofício 1/2021/DIR-TP-ANAC, peça 122) dirigida ao Relator deste acompanhamento, ministro Vital do Rêgo, o Diretor Tiago Sousa Pereira, relator do processo na Diretoria Colegiada da Anac, informou que não haveria óbices para a assinatura do termo aditivo, pois já se tinha a aprovação ministerial e concordância da concessionária. O Diretor da Anac, contudo, deixou de mencionar que na deliberação da Diretoria Colegiada, com base em voto de sua lavra, também se decidiu que a assinatura do termo aditivo ficava condicionada à manifestação prévia do Tribunal nestes autos, mesmo depois de alertado pelo Superintendente na SRA em Despacho do mesmo dia (peça 131) .
Essa comunicação, na qual o Diretor Tiago Pereira informou ao TCU sua intenção de submeter a proposta de assinatura do termo aditivo para deliberação da Diretoria Colegiada, foi protocolada no TCU em 3/9/2021, sexta-feira, às 18:40, mesmo dia em o processo foi incluído para apreciação extrapauta na 31ª Reunião Deliberativa Eletrônica da Diretoria Colegiada, que se iniciaria na segunda-feira seguinte, 6/9/2021. 
Como mencionado acima, não existe previsão na norma da Agência que disciplina as reuniões da Diretoria Colegiada (IN Anac 166/2020) de inclusão de processos "extrapauta" nas Reuniões Deliberativas Eletrônicas, diferentemente do que ocorre no caso das Reuniões Deliberativas presenciais, em relação às quais há possibilidade de inclusão de processos urgentes "extrapauta", cuja apreciação fica condicionada à manifestação favorável de todos os diretores presentes na reunião.
O descumprimento das regras procedimentais definidas pela Anac não é uma falha meramente formal, mas compromete a transparência e a publicidade de seus atos, uma vez que interfere no acompanhamento das deliberações da Agência por parte dos interessados e da sociedade em geral. Vale ressaltar que a aprovação da minuta do termo aditivo, um ato de menor consequência do que sua assinatura, ocorreu em Reunião Deliberativa presencial da Agência, o que garante muito mais publicidade ao feito.
Percebe-se, assim, que não houve qualquer tempo hábil que permitisse atuação por parte do Tribunal no andamento do processo na Anac, ainda que informalmente.
Pode-se inferir, portanto, que, ao assinar o termo aditivo, de forma abrupta, sem prévia manifestação do Tribunal, a Anac pretendeu criar um fato consumado, dificultando a reversão da deliberação da Agência mesmo que as irregularidades ou pendências identificadas nos autos não tenham sido devidamente sanadas.
O TCU, ao conceder oitiva prévia à Anac e à SAC, entendeu que não haveria risco de se consumar a ilegalidade que se vislumbrava no processo em exame. Os elementos apresentados pelos interessados, contudo, não lograram (em exame desta unidade técnica que não é o principal foco desta instrução) descaracterizar as irregularidades ou pendências apontadas, que motivaram as duas propostas de medida cautelar para suspensão dos efeitos do Ofício 276/2020-Minfra, deliberação ministerial na qual se fundamenta a assinatura do termo aditivo para inclusão do sistema APM no contrato de concessão do Aeroporto de Guarulhos.
Falta de fundamentação do interesse público na decisão ministerial
Para recapitular o ponto central que motivou as referidas propostas de medida cautelar por parte desta unidade técnica e a subsequente oitiva determinada pelo Acórdão 407/2021-TCU-Plenário, vale recuperar trecho da conclusão da instrução de peça 83, para que se tenha melhor compreensão das irregularidades identificadas e do montante de recursos envolvidos:
107. No exame da manifestação da SAC/Minfra, confirma-se a percepção de que não houve, por parte do Ministério, uma análise detida e criteriosa sobre as vantagens da implementação do sistema APM em relação ao serviço atualmente oferecido pela Concessionária. Apenas se presumiu, sem qualquer avaliação, que o sistema APM representaria uma atualização ou melhoria do serviço existente. Essa presunção foi a única fundamentação apresentada pela SAC/Minfra para caracterizar a possível necessidade do empreendimento, e, consequentemente, seu interesse público.
108. A efetiva caracterização do empreendimento como necessário, contudo, no entendimento da própria DPR/SAC, dependeria da análise do seu "impacto fiscal", o que não chegou a ser realizado, pois, segundo o Departamento, seria preciso resolver pendências quanto ao tratamento contábil e tributário do eventual reequilíbrio do contrato de concessão. Em razão disso, não foi realizada pelo Minfra qualquer análise sobre os custos de investimento (capex) - da ordem de R$ 225 milhões - e de operação (opex) - da ordem de R$ 13,5 milhões/ano - do projeto, ou sobre seu impacto fiscal, que seria ao redor de R$ 360 milhões ao longo de 12 anos de operação do APM.
109. Com vistas a subsidiar a decisão ministerial, a Anac apresentou, na Nota Técnica 5/2020/SRA, diversos elementos para consideração da SAC sobre o projeto do APM. Esses elementos foram ignorados por aquela Secretaria, sem que outros aspectos alternativos tenham sido trazidos à tona para justificar o empreendimento.
110. Com vistas a informar a avaliação de custo-benefício do projeto, em contraste com o serviço atualmente existente, a Anac chegou mesmo a calcular o custo total por passageiro para os três cenários de demanda estimados pela Concessionária, conforme se observa na Tabela 2:
Tabela 2: Custo de Implementação e Operação do People Mover/PAX (R$) 
	Fonte: NT 5/2020/SRA/ANAC (peça 4, p. 24) .
111. Considerando a proposta de menor valor, da AeroGRU, o custo por trajeto, no cenário de média demanda, é superior a R$ 30,00/passageiro, para um percurso de pouco mais de 2 km, podendo vir a ser muito maior, uma vez que a projeção de demanda foi feita antes da pandemia de Covid-19.
112. Além de não ter sido feita análise das vantagens do sistema APM, análise de seus custos, avaliação da relação custo-benefício, os elementos presentes nos autos indicam, ao contrário, que a implantação do referido empreendimento seria até mesmo prejudicial ao interesse público, especialmente porque a demanda pelo serviço que se pretende implantar é atendida pelo serviço de ônibus oferecido pela Concessionária, sem qualquer custo para os usuários e para os cofres públicos.
113. Desse modo, conclui-se que persiste o entendimento de que a decisão ministerial consignada no Ofício 271/2020/GM/Minfra carece da necessária motivação e da devida fundamentação do interesse público, princípios essenciais dos atos administrativos e das políticas públicas, consignados no art. 2º da Lei 9.784/1999, sobretudo quando implicam vultoso dispêndio de recursos públicos (ainda que, como nesse caso, por meio do reequilíbrio econômico-financeiro do contrato de concessão) , havendo, portanto, fortes indícios de afronta à legalidade e à legitimidade.
Depois da oitiva promovida pelo Acórdão 407/2021-TCU-Plenário, a SAC se limitou a encaminhar, por meio do Ofício 284/2021/GAB-SAC/SAC (peça 103) , complementado pelo Ofício 301/2021/GAB-SAC/SAC (peça 106) , documentos produzidos pela CPTM, pela empresa GPO, pelo Consórico AeroGRU e pela empresa Jakes Associates, Inc., além de cartas de entidades de engenharia. 
Importante ressaltar que não houve qualquer análise por parte da SAC quanto ao conteúdo dos documentos encaminhados ao Tribunal, de modo que não é possível saber qual o entendimento daquela Secretaria do Minfra quanto às informações apresentadas nesses documentos por entidades, registre-se, alheias à administração pública federal.
As informações prestadas pela CPTM são de caráter genérico e correspondem àquelas que já haviam sido apresentadas à própria SAC anteriormente, que as considerou insuficientes para caracterizar o interesse público do projeto APM, conforme descrito nas instruções de peças 51 e 83.
Por isso, em nenhum momento esta SeinfraRodoviaAviação considerou que o mero encaminhamento desses documentos por parte da SAC pudesse configurar atendimento ao Acórdão 407/2021-TCU-Plenário. De igual modo, não é crível supor que a SAC tenha considerado que por meio desses expedientes restaria atendido o citado aresto. 
Não obstante, como ainda restavam diversas pendências nas tratativas sobre a implementação do APM, tanto da parte da concessionária, como por parte da Anac e da SAC, entendeu-se que, antes de fazer proposta de mérito sobre o processo - que, naquele momento, não poderia ser outra que não a de determinar a anulação do Ofício 271/2020/GM/Minfra - seria prudente aguardar as manifestações conclusivas por parte dos entes envolvidos.
De toda forma, esta unidade técnica não verificou nos documentos enviados pela SAC qualquer avaliação de custo-benefício do sistema APM face às alternativas existentes, em especial ao sistema de serviço de ônibus atualmente prestado pela concessionária sem qualquer custo para os cofres públicos, de modo que pudesse, assim, justificar o interesse público do projeto.
Ressalte-se que em nenhum momento o Tribunal pretende ou pretendeu substituir os órgãos competentes do Poder Executivo na formulação das políticas públicas setoriais. O que se intenciona é, apenas, que essas decisões sejam minimamente fundamentadas e demonstrem o interesse público presente.
Valores de reequilíbrio econômico-financeiro do Contrato de Concessão
Após a prolação do Acórdão 407/2021-TCU-Plenário e depois de definidos os valores de Capex e Opex do projeto de implantação e operação do sistema APM, a Anac procedeu ao cálculo dos valores a serem reequilibrados no contrato de concessão após gross up (considerando o impacto tributário) , conforme exposto no Despacho da SRA de 9/7/2021 (peça 121, p. 378-379) , com valores retificados pelo Ofício 92/2021/SRA, de 23/7/2021 (peça 121, p. 428-430) , e resumidos na Tabela abaixo:
Tabela de valores a serem reequilibrados no contrato de concessão
		Capex* (R$) 
	Opex** (R$) 

	Valor proposta
	225.240.505
	744.346

	Impacto PIS/CONFINS
	22.958.399
	75.870

	Impacto IR/CLSS
	127.860.041
	422.535

	Montante a ser reequilibrado
	376.058.945
	1.242.751

Fonte: Ofício 92/2021/SRA (peça 121, p. 428-430) .
* O valor do Capex se refere a proposta original (dez/2019) .
**O valor do Opex se refere a valores mensais após a entrada em operação do sistema ao longo do restante da concessão, conforme renegociado e reduzido (dez/2020) .
Conforme decidido na 31ª Reunião Deliberativa da Diretoria Colegiada da Anac (peça 121, p. 7-11) e disposto no subitem 2.15-A-3 do Contrato de Concessão acrescentado pela Cláusula Terceira do Termo Aditivo assinado (peça 123, p. 2) , o valor relativo à elaboração do projeto e construção do sistema APM (Capex) a ser reequilibrado, de R$ 376.058.944,00, será reajustado desde a data da apresentação da proposta (dez/2019) até a data de eficácia do termo aditivo pelo INCC-DI, por melhor refletir a variação dos custos setoriais.
O valor mensal relativo à operação e manutenção do sistema APM (Opex) a ser reequilibrado após a entrada em operação do sistema APM, de R$ 1.242.752,00, permanece sendo reajustado pelo IPCA ao longo da execução do contrato de concessão, conforme subitens 2.15-A.4 e 2.15-A.5 acrescentados ao Contrato de Concessão pela Cláusula Terceira do Termo Aditivo assinado (peça 123, p. 2) .
Para se ter uma melhor ideia da magnitude do projeto APM em discussão, considerando apenas os valores nominais, e um período de operação do sistema APM de 8 anos, compatível com o prazo remanescente do contrato de concessão do Aeroporto de Guarulhos após a execução das obras, no prazo de 24 meses previsto no termo aditivo, chega-se a um valor global de cerca de R$ 500 milhões, ao passo que a concessionária oferece hoje serviço que atende a mesma demanda sem qualquer custo para o Poder Concedente. 
Fumus boni iuris e Periculum in mora
O Tribunal, ao apreciar a matéria, acompanhando o Voto do Relator, não discordou da irregularidade apontada pela unidade técnica, apenas entendeu que não havia risco de que a irregularidade se consumasse, de modo que se poderia conceder nova oportunidade para que o Minfra apresentasse a fundamentação do interesse público do projeto APM, com a devida avaliação custo-benefício vis-a-vis as alternativas existentes, inclusive o sistema de ônibus que atende atualmente à demanda dos passageiros que se deslocam pela Linha 13-Jade da CPTM para o Aeroporto de Guarulhos. 
Embora na presente instrução não se pretenda exaurir esse tema, dada a premência para que o Tribunal aprecie a medida cautelar que ora se propõe, o exame das notas técnicas e outros documentos encaminhados pela SAC/Minfra ao TCU e à Anac não foi capaz de identificar qualquer fundamentação do interesse público do projeto, nenhuma avaliação de custo-benefício que pudesse justificar adequadamente a decisão ministerial concretizada por meio do Ofício 271/2020/GM/Minfra, conforme determinado pelo Acórdão 407/2021-TCU-Plenário.
Por outro lado, a decisão da Anac de assinar o termo aditivo ao contrato de concessão do Aeroporto de Guarulhos sem prévia manifestação do Tribunal sobre o tema, conforme deliberado pela própria Agência, impediu o exercício das competências institucionais desta Corte de Contas, no sentido de verificar o cumprimento dos requisitos legais para a tomada de decisão de política pública por parte do Minfra, consubstanciada no citado Ofício.
Com a assinatura do termo aditivo, o contrato entre a Concessionária e o consórcio responsável pela implantação do sistema APM no Aeroporto de Guarulhos pode ser assinado a qualquer momento, podendo gerar efeitos financeiros de forma quase imediata. 
Caso o TCU mantenha o entendimento de que a decisão de inclusão do APM no objeto da concessão não foi devidamente fundamentada, acarretando a nulidade do Ofício 276/2020 e, consequentemente, do Termo Aditivo 8/2021, a concessionária terá, certamente, que indenizar o consórcio que vier a ser contratado para implantar o sistema APM pelos custos incorridos após a assinatura desse contrato e, por decorrência, irá solicitar o reembolso dessas despesas ou o reequilíbrio do contrato ao Poder Concedente (Anac) , uma vez que agiu com base em aditivo contratual assinado com a Agência.
Por outro lado, não se vislumbra maiores prejuízos em postergar, por algumas semanas ou meses, a execução do referido termo aditivo, caso, no exame de mérito dos autos, o Tribunal entenda que se fizeram presentes os requisitos para a deliberação de política pública por parte do Ministério, concretizada no Ofício 271/2020/GM/Minfra, uma vez que o serviço de ônibus entre a estação da CPTM e os terminais de passageiros do Aeroporto continuará sendo oferecido pela concessionária.
Verifica-se, desse modo, que estão presentes os requisitos da fumaça do bom direito e do perigo da demora para que seja concedida medida cautelar, sem oitiva prévia das partes, nos termos do art. 276, caput e §3º, do Regimento Interno, para que sejam suspensos os efeitos do Termo Aditivo 8/2021 ao Contrato de Concessão de Aeroporto 2/ANAC/2012 -SBGR, até que o Tribunal se manifeste sobre o mérito da matéria, sem prejuízo de se promover oitiva do Minfra, da Anac e da Concessionária GRU Airport, caso queiram se manifestar, e eventuais audiências dos responsáveis oportunamente.
CONCLUSÃO
O presente processo trata de Acompanhamento determinado pelo Plenário do TCU, em sessão de 11/3/2020, provocado por comunicação do ministro Vital do Rêgo, com objetivo de avaliar aspectos de legalidade, legitimidade e economicidade que envolvem a implementação de um sistema de conexão rápida, conhecido tecnicamente por Automated People Mover (APM) , entre a Estação Aeroporto da Linha 13-Jade da Companhia Paulista de Trens Metropolitanos (CPTM) e os três Terminais de Passageiros (TPS) do Aeroporto Internacional de Guarulhos/SP.
A construção de um sistema APM não está prevista como obrigação da Concessionária no Contrato de Concessão e a realização desse investimento dependeria da celebração de termo aditivo entre a Anac (Poder Concedente) e a GRU Airport, mediante prévia anuência do Minfra, a quem compete definir as políticas públicas setoriais, e implicaria reequilíbrio econômico-financeiro do contrato, provavelmente por meio de desconto no valor da outorga anual paga pela concessionária ao Fundo Nacional de Aviação Civil (Fnac) .
Desde a inauguração da Linha 13-Jade da CPTM, o translado dos usuários entre a Estação Aeroporto e os Terminais de Passageiros do Aeroporto, bem como no sentido contrário, é feito por meio de ônibus provido graciosamente pela Concessionária e sem qualquer ônus para o Poder Concedente.
Dado o expressivo montante de recursos envolvidos na implantação do APM e a existência de serviço (de ônibus) que já atende à demanda que se pretende suprir com o novo sistema, a preocupação inicial desta unidade técnica esteve focada na fundamentação do interesse público para que o empreendimento fosse incluído nas obrigações da Concessionária, com o consequente reequilíbrio do Contrato de Concessão. 
Depois de diversos questionamentos do Tribunal sem que a SAC houvesse respondido conclusivamente sobre a presença de interesse público no projeto, tomou-se conhecimento da deliberação ministerial, expressa no Ofício 271/2020/GM/Minfra, de 26/11/2020 (peça 45) , dirigido à Anac, para que o Projeto APM fosse incluído no rol de obrigações da concessionária do Aeroporto Internacional de Guarulhos/SP.
Depois da realização de oitiva prévia, nos termos do art. 276, §2º, do RI/TCU, sem que as respostas apresentadas tivessem sido consideradas suficientes para sanar as irregularidades ou pendências identificadas, o Tribunal, por meio do Acórdão 407/2021-TCU-Plenário decidiu, com fulcro no art. 250, inciso V, do RI/TCU, realizar nova oitiva da SAC/Minfra e da Anac para que "se manifestem sobre a ausência dos estudos comparativos que demonstrem a etapa de pré-viabilidade e o alcance do interesse público para balizar a escolha do sistema APM", facultando a mesma oitiva à concessionária GRU Airport e à CPTM.
Em resposta à oitiva concedida, a SAC encaminhou diversos documentos elaborados pela CPTM e outras entidades privadas, sem qualquer manifestação quanto ao seu conteúdo. Exame desta SeinfraRodoviaAviação não identificou qualquer fundamentação do interesse público do projeto, nenhuma avaliação de custo-benefício em face das alternativas existentes que pudesse justificar adequadamente a decisão ministerial concretizada por meio do Ofício 271/2020/GM/Minfra, conforme determinado pelo Acórdão 407/2021-TCU-Plenário.
Não obstante, em razão das demais pendências informadas pela Anac - de concordância da concessionária quanto aos termos da minuta do termo aditivo que se discutia e de manifestação conclusiva por parte do órgão ministerial - a unidade técnica entendeu que seria prudente aguardar os desdobramentos do processo, sem fazer proposta de mérito naquele momento, no sentido de propor a anulação do Ofício 271/2020/GM/Minfra.
Em 11/8/2021 o Tribunal foi informado pela Anac (peça 121) que a Diretoria Colegiada da Agência havia aprovado minuta de termo aditivo ao contrato de concessão do Aeroporto de Guarulhos para inclusão do sistema APM nas obrigações da concessionária. Enfatizou-se, contudo, naquela oportunidade, que a mesma deliberação condicionou a assinatura do aditivo "à prévia manifestação do Ministério da Infraestrutura e do TCU" (peça 121, p. 11) .
Posteriormente, em 3/9/2021, uma sexta-feira, o Diretor Tiago Sousa Pereira informou ao Tribunal, em ofício de peça 122, que o Minfra já havia manifestado anuência ao termo aditivo aprovado pela Anac e que a concessionária também havia concordado com seus termos, de modo que entendia "não haver óbices para a assinatura do Termo Aditivo pela Anac" e que tinha a intenção de submeter tal entendimento ao colegiado da Agência. O referido Diretor deixou de informar, entretanto, que a própria Diretoria Colegiada da Anac havia condicionado a assinatura do termo aditivo à prévia manifestação do TCU, mesmo depois de expressamente alertado pelo Superintendente da SRA.
Depois dessa comunicação, a SeinfraRodoviaAviação tomou conhecimento, pelos meios de comunicação, que o termo aditivo havia sido assinado pela Agência em 6/9/2021, na segunda-feira seguinte, sendo objeto de cerimônia previamente agendada no dia 8/9/2021. 
Verificou-se, então, no processo eletrônico SEI 00058.028637/2019-13, que trata do projeto do APM no âmbito da Anac, que o processo foi incluído para deliberação extrapauta na Reunião Deliberativa Eletrônica que se iniciaria no dia 6/9/2021, próximo dia útil, em desacordo com as normas da Agência.
Constatou-se, ainda, que os valores a serem reequilibrados no contrato de concessão foram significativamente aumentados, especialmente o Capex, em decorrência dos impactos tributários do ajuste, de modo que o montante global envolvido na implantação do sistema e sua operação ao longo de oito anos (tempo restante provável do atual contrato de concessão após a construção do APM) alcança valores da ordem de R$ 500 milhões, ao passo que a concessionária oferece hoje serviço de ônibus que atende a mesma demanda sem qualquer custo para o Poder Concedente.
Desse modo, (i) considerando que as respostas apresentadas não foram suficientes para fundamentar a presença de interesse público no projeto do APM, por meio de avaliação custo-benefício vis-a-vis as alternativas existentes; 
	(ii) considerando que a assinatura do termo aditivo ao contrato de concessão do Aeroporto de Guarulhos para inclusão do sistema APM no rol de obrigações da Concessionária se deu de forma abrupta, sem prévia manifestação do Tribunal, em desacordo com o deliberado pela própria Diretoria Colegiada da Agência, impedindo o exercício das competências institucionais desta Corte de Contas, no sentido de verificar o cumprimento dos requisitos legais para a tomada de decisão de política pública por parte do Minfra, consubstanciada no Ofício 271/2020/GM/Minfra; 
	(iii) considerando que, com a assinatura do termo aditivo, o contrato entre a Concessionária e o consórcio responsável pela implantação do sistema APM no Aeroporto de Guarulhos pode ser assinado a qualquer momento, podendo gerar efeitos financeiros de forma quase imediata;
	(iv) considerando que caso o TCU mantenha o entendimento de que a decisão de inclusão do APM no objeto da concessão não foi devidamente fundamentada, acarretando a nulidade do Ofício 276/2020 e, consequentemente, do Termo Aditivo 8/2021, a concessionária terá, certamente, que indenizar o consórcio que vier a ser contratado para implantar o sistema APM pelos custos incorridos após a assinatura desse contrato e, por decorrência, irá solicitar o reembolso dessas despesas ou o reequilíbrio do contrato ao Poder Concedente (Anac) , uma vez que agiu com base em aditivo contratual assinado com a Agência;
	(v) considerando, por outro lado, que não se vislumbra maiores prejuízos em postergar a execução do referido termo aditivo, caso, no exame de mérito da matéria, o Tribunal entenda que, ao contrário do que se vislumbrou até o momento, fizeram-se presentes os requisitos para a deliberação de política pública por parte do Ministério, concretizada no Ofício 271/2020/GM/Minfra, uma vez que o serviço de ônibus entre a estação da CPTM e os terminais de passageiros do Aeroporto continuará sendo oferecido pela concessionária;
Entende-se que estão presentes os requisitos da fumaça do bom direito e do perigo da demora (não havendo perigo da demora reverso) para que seja concedida medida cautelar, sem oitiva prévia das partes, nos termos do art. 276, caput e §3º, do Regimento Interno, para que sejam suspensos os efeitos do Termo Aditivo 8/2021 ao Contrato de Concessão de Aeroporto 2/ANAC/2012 -SBGR, até que o Tribunal se manifeste sobre o mérito da questão, sem prejuízo de se promover oitiva do Minfra, da Anac e da Concessionária GRU Airport, caso queiram se manifestar, além de eventuais audiências dos responsáveis que oportunamente se entender necessárias.
PROPOSTA DE ENCAMINHAMENTO
Ante o exposto, submetem-se os autos à consideração superior, propondo, com fulcro no art. 276, caput e §3º, do Regimento Interno do TCU:
suspender cautelarmente os efeitos do Termo Aditivo 8/2021 ao Contrato de Concessão de Aeroporto 2/ANAC/2012-SBGR, assinado pela Concessionária e pela Agência Nacional de Aviação Civil (Anac) em 6/9/2021, até que o Tribunal se manifeste sobre o mérito do processo;
determinar à Agência Nacional de Aviação Civil (Anac) que informe imediatamente à Concessionária do Aeroporto de Guarulhos sobre a cautelar que vier a ser adotada, esclarecendo que todos os atos decorrentes do referido termo aditivo estão cautelarmente suspensos;
conceder oitiva à Agência Nacional de Aviação Civil (Anac) , ao Ministério da Infraestrutura (Minfra) e à Concessionária do Aeroporto de Guarulhos para que, no prazo de 15 dias, manifestem-se sobre a decisão que vier a ser prolatada.
Na sequência, transcrevo o Despacho da peça 138, por meio do qual foi concedida a cautelar em exame:
Trata-se de acompanhamento autuado com o objetivo de avaliar aspectos de legalidade, legitimidade e economicidade da implementação de um sistema de conexão rápida, conhecido tecnicamente por Automated People Mover (APM) , entre a Estação Aeroporto da Linha 13-Jade da Companhia Paulista de Trens Metropolitanos (CPTM) e os Terminais de Passageiros do Aeroporto Internacional de Guarulhos/SP. 
Em 18/12/2020 proferi despacho (peça 54) concedendo oitiva prévia, tendo em vista a proposta de adoção imediata de cautelar oferecida pela unidade técnica no sentido de (peça 51) : 
a) suspender cautelarmente os efeitos do Ofício 271/2020/GM/Minfra, de 26/11/2020, que versa sobre a inclusão do Projeto APM no rol de obrigações da concessionária do Aeroporto Internacional de Guarulhos/SP, até que o Tribunal se manifeste sobre o mérito deste processo; 
b) determinar à Agência Nacional de Aviação Civil (Anac) que se abstenha de assinar termo aditivo ao Contrato de Concessão do Aeroporto Internacional de Guarulhos/SP incluindo o Projeto APM no rol de obrigações da concessionária daquele Aeroporto, até que o Tribunal se manifeste sobre o mérito deste processo; 
c) conceder oitiva ao Ministério da Infraestrutura (Minfra) e à Agência Nacional de Aviação Civil (Anac) para que, no prazo de 15 dias, manifestem-se sobre a decisão ora prolatada, facultando tal medida à concessionária GRU Airport, se esta assim o desejar, em igual prazo. 
A fumaça do bom direito se traduz na ausência de estudos comparativos que justifiquem os aspectos técnicos e econômicos da substituição do modelo de transporte por ônibus, sem ônus ao Poder Público e à população, por transporte do tipo que se pretende implantar. 
Naquele momento, ponderei não haver perigo da demora por perceber um possível desencontro de informações entre as esferas decisórias envolvidas, uma vez que documentos foram produzidos e encaminhados a este TCU, mas alguns com condicionantes de posicionamento em virtude de ainda depender de respostas de outros atores, incluindo, entre estes, a própria CPTM. 
Após promovidas as oitivas e respectivas análises, este TCU prolatou o Acórdão 407/2021-TCU-Plenário. No voto dessa decisão, mais uma vez afirmei que a fumaça do bom direito estava configurada no fato de que a implantação de projeto dessa monta carecia de estudos comparativos que trouxessem a melhor solução para o gasto federal, o que poderia ser feito mediante estudo prévio de viabilidade, um dos estágios da denominada avaliação ex ante, ou avaliação formal. 
No que se refere ao perigo da demora, em face de pendência a ser solucionada no processo de seleção da empresa que iria executar o projeto, a ser contratada pela atual concessionária do Aeroporto de Guarulhos, considerei razoável acompanhar o andamento do processo sem a adoção imediata de cautelar pelos seguintes motivos, os quais transcrevo do voto do aludido acórdão: 
43. Quanto ao perigo da demora, registro que obtive informações de que no último dia 11 de fevereiro, a Anac solicitou a atualização dos valores das propostas à concessionária para resposta em 10 dias. Somente após o recebimento desses valores, a agência poderá se posicionar a respeito das condições de alocação de risco tecnológico impostos pela GRU Airport, assim como sobre qual empresa deverá ser selecionada para implantação do projeto.  
44. De posse dessas respostas, a Anac deverá se debruçar sobre questão complexa, haja vista a possibilidade de alteração do próprio mapa da licitação e das condições da matriz de risco, nos termos já explicitados na introdução deste voto. A notícia que obtive é de que não há prazo para essa análise, muito embora a agência demonstre intenção de presteza na solução do impasse. 
45. Desse modo, não há como formular o aditivo ao contrato de concessão nesse momento, porquanto não se sabe ainda o valor do investimento a ser alocado ao fluxo de caixa, para fins de reequilíbrio. Entendo, por esse motivo, que não subsiste o periculum in mora. 
46. Nesse interregno, as oitivas e diligências necessárias à formulação de mérito por este Tribunal podem ser providenciadas sem obstaculizar o prosseguimento dos estudos e avaliações necessários ao deslinde do feito. (grifos acrescidos) 
Registro que naquele momento, a construção da proposta que levei a meus pares foi precedida de várias reuniões entre minha assessoria e os diversos atores, com a participação de membros da Secretaria de Aviação Civil (SAC) , da Agência Nacional de Aviação Civil (Anac) , do próprio Ministério da Infraestrutura (Minfra) , além da própria concessionária GRU Airport.  
Em todos esses encontros, adotei postura conciliadora por saber da importância e magnitude deste projeto e por perceber boa vontade e interesse das partes em consertar os pontos que faltavam para que o APM pudesse apresentar viabilidade e transparência necessárias a garantir o alcance do interesse público. 
Da leitura dos autos, assinalo que as respostas foram enviadas de março a agosto de 2021 (peças 100 a 121) . Em nenhuma delas, os gestores afirmaram já haver certeza sobre qual empresa iria realizar as obras.  
Rememoro que essa questão foi um ponto avaliado no Acórdão 407/2021, porquanto a empresa previamente selecionada importava em custos maiores para o investimento, mas possuía requisitos técnicos que mitigariam a recorrência de eventos de manutenção, o que não teria sido oferecido pela segunda colocada: AeroGRU. 
Por certo, esta empresa poderia contratar seguro para garantir a qualidade contínua da operação, mas não se poderia apropriar naquele momento qual valor seria adicionado à proposta inicial oferecida. 
Naquele instante ainda havia a necessidade de atualização das propostas, porquanto já estavam com validade expirada, o que motivou a expressa determinação naquela mesma decisão:  
9.4. determinar à Anac que comunique e encaminhe ao TCU, tão logo o conclua, o resultado das análises sobre a apresentação das novas propostas de preços das empresas selecionadas para a implantação do sistema APM, eventuais alterações da matriz de riscos, bem como os impactos no reequilíbrio econômico-financeiro no contrato de concessão firmado com a GRU Airport, caso se decida ao fim e ao cabo pela solução em estudo. 
Como ainda faltava essa informação para a instrução final dos autos, a Seinfra aguardou o deslinde das negociações, sempre com atenção aos desdobramentos do processo, sem fazer proposta de mérito naquele momento, no sentido de propor a anulação do Ofício 271/2020/GM/Minfra. 
A despeito disso, em 11/8/2021 o Tribunal foi informado pela Anac (peça 121) que a Diretoria Colegiada da Agência havia aprovado minuta de termo aditivo ao contrato de concessão do Aeroporto de Guarulhos para inclusão do sistema APM nas obrigações da concessionária. Enfatizou-se, contudo, naquela oportunidade, que a mesma deliberação condicionou a assinatura do aditivo "à prévia manifestação do Ministério da Infraestrutura e do TCU". 
Em prosseguimento, dia 3/9/2021, uma sexta-feira, o Diretor Tiago Sousa Pereira informou ao Tribunal, em ofício de peça 122, que o Minfra já havia manifestado anuência ao termo aditivo aprovado pela Anac e que a concessionária também havia concordado com seus termos, de modo que entendia "não haver óbices para a assinatura do Termo Aditivo pela Anac" e que tinha a intenção de submeter tal entendimento ao colegiado da agência. 
Após essa comunicação, a unidade técnica tomou conhecimento, pelos meios de comunicação, que o termo aditivo havia sido assinado pela agência em 6/9/2021, na segunda-feira seguinte, sendo objeto de cerimônia previamente agendada no dia 8/9/2021. 
Neste momento processual, a unidade técnica apresenta instrução em que afirma que ainda subsiste a fumaça do bom direito, bem como elenca outros agravantes, os quais transcrevo para este despacho por merecerem a devida resposta dos órgãos federais responsáveis pela implementação desse projeto: 
 (i) considerando que as respostas apresentadas não foram suficientes para fundamentar a presença de interesse público no projeto do APM, por meio de avaliação custo-benefício vis-a-vis as alternativas existentes;  
 (ii) considerando que a assinatura do termo aditivo ao contrato de concessão do Aeroporto de Guarulhos para inclusão do sistema APM no rol de obrigações da Concessionária se deu de forma abrupta, sem prévia manifestação do Tribunal, em desacordo com o deliberado pela própria Diretoria Colegiada da Agência, impedindo o exercício das competências institucionais desta Corte de Contas, no sentido de verificar o cumprimento dos requisitos legais para a tomada de decisão de política pública por parte do Minfra, consubstanciada no Ofício 271/2020/GM/Minfra;  
 (iii) considerando que, com a assinatura do termo aditivo, o contrato entre a Concessionária e o consórcio responsável pela implantação do sistema APM no Aeroporto de Guarulhos pode ser assinado a qualquer momento, podendo gerar efeitos financeiros de forma quase imediata; 
 (iv) considerando que caso o TCU mantenha o entendimento de que a decisão de inclusão do APM no objeto da concessão não foi devidamente fundamentada, acarretando a nulidade do Ofício 276/2020 e, consequentemente, do Termo Aditivo 8/2021, a concessionária terá, certamente, que indenizar o consórcio que vier a ser contratado para implantar o sistema APM pelos custos incorridos após a assinatura desse contrato e, por decorrência, irá solicitar o reembolso dessas despesas ou o reequilíbrio do contrato ao Poder Concedente (Anac) , uma vez que agiu com base em aditivo contratual assinado com a Agência; 
 (v) considerando, por outro lado, que não se vislumbra maiores prejuízos em postergar a execução do referido termo aditivo, caso, no exame de mérito da matéria, o Tribunal entenda que, ao contrário do que se vislumbrou até o momento, fizeramse presentes os requisitos para a deliberação de política pública por parte do Ministério, concretizada no Ofício 271/2020/GM/Minfra, uma vez que o serviço de ônibus entre a estação da CPTM e os terminais de passageiros do Aeroporto continuará sendo oferecido pela concessionária; 
Em face desses novos acontecimentos, a unidade instrutiva propôs: 
a) suspender cautelarmente os efeitos do Termo Aditivo 8/2021 ao Contrato de Concessão de Aeroporto 2/ANAC/2012-SBGR, assinado pela Concessionária e pela Agência Nacional de Aviação Civil (Anac) em 6/9/2021, até que o Tribunal se manifeste sobre o mérito do processo; 
b) determinar à Agência Nacional de Aviação Civil (Anac) que informe imediatamente à Concessionária do Aeroporto de Guarulhos sobre a cautelar que vier a ser adotada, esclarecendo que todos os atos decorrentes do referido termo aditivo estão cautelarmente suspensos; 
c) conceder oitiva à Agência Nacional de Aviação Civil (Anac) , ao Ministério da Infraestrutura (Minfra) e à Concessionária do Aeroporto de Guarulhos para que, no prazo de 15 dias, manifestem-se sobre a decisão que vier a ser prolatada. 
Após esse breve histórico, passo ao exame da proposta da SeinfraRodoviaAviação.  
II
O foco dessa análise deveria estar centrado em verificar se os gestores atenderam ao que foi solicitado nos subitens 9.2 e 9.4 do Acórdão 407/2021-TCU-Plenário, a fim de este TCU prolatar uma decisão final de mérito sobre a questão. 
No entanto, fui surpreendido com a informação de que a Anac tinha a intenção imediata de assinar o termo aditivo, informação confirmada por uma comunicação protocolada em 3/9/2021 (peça 122) , sexta-feira, às 18h40, na qual o Diretor Tiago Pereira, relator do processo na Diretoria Colegiada da Anac, informou que submeteria a proposta de assinatura do termo aditivo para deliberação da Diretoria Colegiada, já que não haveria óbices para a assinatura do termo aditivo, pois já se tinha a aprovação ministerial e concordância da concessionária.  
Registro que o mesmo diretor deixou de mencionar que na deliberação anterior da Diretoria Colegiada, com base em voto de sua lavra, também se decidiu que a assinatura do termo aditivo estaria condicionada à manifestação prévia do Tribunal nestes autos, mesmo depois de alertado pelo Superintendente na SRA em Despacho do mesmo dia (peça 131) . 
Nesse mesmo dia, o processo foi incluído para apreciação extrapauta na 31ª Reunião Deliberativa Eletrônica da Diretoria Colegiada, que se iniciaria na segunda-feira seguinte, 6/9/2021.  
Segundo relata a unidade técnica, sequer há previsão de inclusão de processos "extrapauta" nas reuniões deliberativas eletrônicas nos termos do normativo da agência que disciplina as reuniões da Diretoria Colegiada (IN Anac 166/2020) . De forma oposta, há possibilidade de inclusão de processos desse tipo no caso das reuniões deliberativas presenciais, desde que haja manifestação favorável de todos os diretores presentes na reunião. 
Essa conduta somente ratifica a pressa para a aprovação do projeto à revelia de qualquer consideração por parte deste TCU, que sequer pôde promover o exame dos documentos que solicitou no Acórdão 407/2021-TCU-Plenário. 
Por certo, este Tribunal não condicionou o prosseguimento do projeto a qualquer aprovação prévia por parte desta Corte quando não adotou a medida cautelar proposta pela unidade técnica naquela ocasião. Contudo, os elementos do voto e a postura tanto deste relator quanto da secretaria especializada sinalizaram o que se esperava dos gestores responsáveis pela aprovação do APM. 
Como bem pontuou a Seinfra, a despeito da agilidade da aprovação, os documentos aqui entregues são permeados de incertezas e inconclusões que sequer permitem avaliar se o processo estava pronto ou não para a devida instrução da unidade técnica.  
A título de exemplo, cito trecho do Memorando 9/2021/SRA (peça 101) , de março de 2021, no qual a agência reitera que a implantação do projeto APM "perpassa a avaliação de interesse público" e que coube à Anac apenas "subsidiar a avaliação do órgão competente", o Minfra, o que foi feito por meio da Nota Técnica 5/2020/SRA (peça 102, já juntada aos autos na peça 4) . 
Entre outras informações, a agência informa que encaminharia ao TCU "o resultado das análises das novas propostas, com as informações requeridas, tão logo disponha de todas as informações necessárias" (peça 101, p. 3) . 
Em outro documento, Memorando 17/2021/SRA (peça 114) , de 21/5/2021, mais uma vez a agência informa pendências na entrega de suas manifestações, em virtude da discordância da concessionária com os termos da minuta de termo aditivo propostos pela Anac, bem como da necessidade de ainda receber da SAC "manifestação quanto à aderência das inovações propostas pela Concessionária [...] ao conteúdo do Ofício 271/2020/GM/Minfra". Ante tais pendências, a Anac novamente reiterou que comunicaria ao Tribunal quando recebesse as novas manifestações. 
Em 11 de agosto último, o Memorando 23/2021/SRA (peça 121, p. 19-22) foi enviado a este TCU, em que a Anac mencionou ainda a Nota Técnica 33/2021/DPR/SAC (peça 121, p. 340-351) , na qual aquela secretaria do Minfra se recusa expressamente a fazer qualquer manifestação conclusiva sobre a minuta de aditivo - terceira versão, por considerá-la "documento provisório, seja por não dispor da anuência formal da diretoria da agência, seja pela severa oposição explicitada pela concessionária ao documento", sem contudo deixar de tecer considerações sobre o faseamento do projeto e outros pontos da minuta de termo aditivo enviada pela Anac. 
Aliás, apenas em 20 de agosto último é que os registros dos autos indicam que a SAC concordava com o aditivo (peça 129) . Antes disso, não se sabia se haveria aditivo, até porque a minuta aprovada pela Anac foi totalmente diferente da última versão que vinha sendo discutida. 
Já na minuta do termo aditivo também encaminhada em 3/9/2021 (peça 123) , não há menção alguma acerca de que a executora da obra seria a AeroGRU, sendo que tal informação poderia ao menos indicar que o impasse entre a concessionária e a Anac poderia estar resolvido. 
Diante do que relatei, é possível verificar que o TCU vem atuando com o devido zelo ao longo do acompanhamento deste processo. Importante também mencionar que após as comunicações do diretor da Anac com avisos de que o termo aditivo estaria pronto e se colocando à disposição deste Tribunal, em nenhum momento recebemos qualquer convite para uma reunião ou pedido de urgência na análise de uma documentação que, a todo instante, se informava que seria complementada.  
Penso na razoabilidade de quem resolveu concluir que do dia 3/9 para o dia 6/9/2021, data da assinatura do aditivo, cuja cerimônia de celebração ocorreu em 8/9/2021, este TCU teria tempo hábil de analisar toda a documentação que sequer sabia se havia totalmente sido entregue, ou seja, se estaria completa ou não, a ponto de a unidade técnica concluir a instrução e o Ministro-relator levar a Plenário, para fins do atendimento do que foi pactuado no Acórdão 407/2021-TCU-Plenário. 
Refleti bastante sobre qual seria a melhor medida para a solução deste impasse. Entendo que esse projeto pode apresentar relevância e prioridade, mas nada justifica esse atropelo e a total ausência de transparência por parte dos envolvidos.  
Assinalo que enviar comunicação informando que irá assinar aditivo em 3 dias, cuja formalização depende de avaliação deste TCU acerca de documentação que comprove a viabilidade do empreendimento, sem aguardar a manifestação deste Plenário, soa, no mínimo, imprudente. 
Desde o início, meu gabinete esteve aberto para o diálogo, para avaliar as várias possibilidades de construção da melhor solução a ser adotada pelo gestor e não havia necessidade alguma de se ter criado esse impasse.  
Na certeza de que tudo isso possa ser explicado, prefiro acreditar que há por certo uma desinformação do rito das análises deste TCU por parte de quem tomou inadvertidamente essa decisão. Caso contrário, tratar-se-ia mesmo de um caso de evidente má-fé. 
De todo modo, não há mais cenário para que esta Casa contemporize no que se refere à imediata adoção de uma medida cautelar, motivo pelo qual prossigo com o exame dos requisitos da fumaça do bom direito e do perigo da demora. 
III 
A fumaça do bom direito continua sendo a ausência dos estudos comparativos que demonstrem a etapa de pré-viabilidade e o alcance do interesse público para balizar a escolha do sistema APM para o transporte de passageiros entre os terminais do aeroporto de Guarulhos e a Estação Aeroporto da Linha 13-Jade da Companhia Paulista de Trens Metropolitanos (CPTM) . 
Não me delongarei sobre o tema, visto já estar fundamentado no voto condutor do Acórdão 407/2021-TCU-Plenário.  
A esse respeito, argumenta a unidade técnica que a documentação entregue até o momento não se presta a fundamentar o estudo de alternativas ou pré-viabilidade do projeto que demonstre o efetivo alcance do interesse público para justificar a escolha do sistema APM. Ainda persistem desencontros e informações, ausência de posicionamento conclusivo e muitos pontos não respondidos pelos atores envolvidos.  
Pelos elementos dos autos, tanto a área técnica da Anac, assim como a área técnica deste Tribunal, ainda aguardava um posicionamento da SAC fundamentando o interesse público do projeto APM com base em uma análise custo-benefício em termos econômico-financeiros, independentemente de se ter ou não uma versão final da minuta do termo aditivo aprovada pela Diretoria Colegiada da Agência. 
Na gestão pública, não se escolhem soluções apenas porque são de última geração ou porque são as mais baratas. Há uma composição de avaliações no meio do caminho, em que se precisa precificar nível de serviço, objetivos alinhados à concepção da política pública, efetiva demanda por aquele tipo de transporte, possibilidade de subsídios ao longo do tempo, custos ambientais, entre outros. 
Compreendo que os gestores apresentarão de forma direta a este TCU a análise da viabilidade global do APM, em comparação a alternativas, sem jogar a reponsabilidade de um para o outro a todo instante, como assim procede a Anac e a SAC. Informações dissonantes, acusações recíprocas e o eterno jogo de atribuir a responsabilidade de uma ação para o outro ente só alimentam o descontrole e as incertezas sobre se o que foi efetivamente entregue nestes autos é a posição final de quem decide. 
A decisão por meio da qual se determinaram providências para demonstrar a viabilidade do APM em comparação a outras soluções é de março deste ano. Houve tempo hábil para os gestores estudarem o assunto. 
Lembro também que o valor do projeto foi alterado em função do vencimento das propostas e da inclusão de outras particularidades. Nesse passo, a resposta a ser encaminhada a este TCU, por envolver análise econômica e financeira, também deve contemplar essa modificação de valores. 
Não cabe a este TCU indicar como cada ministério executa sua governança, mas temos o dever de contribuir para que melhorias sejam realizadas. Na intenção de que os problemas sejam solucionados, determinarei novamente a abertura de prazo para que reúnam toda a documentação. 
Da mesma forma que está configurada a fumaça do bom direito, resta claro o perigo da demora. O aditivo foi assinado, a empresa a ser contratada pela concessionária pode se mobilizar a qualquer instante. Há muitos riscos, consoante detalhou a unidade técnica. De outro modo, não há o perigo da demora reverso, afinal não há necessidade de se iniciar esse projeto se ainda restam dúvidas acerca de sua real vantagem para a Administração Pública. O serviço continua a ser prestado no aeroporto mediante o uso de ônibus e essa decisão não traz risco de interrupção desse transporte.  
Em outra esteira, o gasto público sempre deve ser feito com responsabilidade, ainda mais nessa época de poucos recursos e crise econômica pela qual passa o país.  
Como último tópico, é necessário incluir também, entre os elementos que precisam ser melhor explicados mediante oitiva, considerações aventadas inicialmente pela área técnica da SRA/Anac, no Despacho s/n de 9/7/2021 (peça 121, p. 379) acerca da possibilidade de se contratar outro proponente, sem explicitar se essa condição incluiria apenas os que participaram do processo seletivo já realizado ou não, e quais as exigências prévias para essa nova seleção: 
Por fim, ratifique-se que a adoção de tais valores, prazo e critérios nessa nova minuta está condicionada à manifestação da SAC, de modo a sanar os vícios apontados e endossar o procedimento concorrencial privado realizado pela Concessionária como balizador. Ainda, é importante destacar que, caso a SAC assim entenda, o aditamento nestes termos poderia viabilizar até mesmo a contratação de outro proponente - diverso do consórcio AeroGRU - , ficando a Concessionária responsável por arcar com eventual diferença de preço (sem fazer jus a novo reequilíbrio ou aumento de seu valor) . 
Cabem maiores esclarecimentos sobre o tema, uma vez que as informações dos autos levam a crer que, a despeito de a SAC permanecer silente, a Anac pode ter decidido contemplar essa possibilidade de contratação na execução das obras e operação do projeto APM.  
Diante de todo o exposto, acolho a proposta da unidade técnica e determino: 
a) com base no artigo 276, caput, do Regimento Interno do TCU, suspender cautelarmente os efeitos do Termo Aditivo 8/2021 ao Contrato de Concessão de Aeroporto 2/ANAC/2012-SBGR, assinado pela Concessionária e pela Agência Nacional de Aviação Civil (Anac) em 6/9/2021, até que o Tribunal se manifeste sobre o mérito do processo; 
b) realizar com fulcro no art. 276, § 3º, do Regimento Interno do TCU, a oitiva do Ministério da Infraestrutura (Minfra) e da Anac, para que, no prazo de 15 dias, manifestem-se acerca da ausência dos estudos comparativos (com outras alternativas e possibilidades) que demonstrem a etapa de pré-viabilidade e o alcance do interesse público para balizar a escolha do sistema APM para o transporte de passageiros entre os terminais do aeroporto de Guarulhos e a Estação Aeroporto da Linha 13-Jade da Companhia Paulista de Trens Metropolitanos (CPTM) , levando-se em conta os valores atualizados do investimento e anexando a documentação que eventualmente possa estar concluída e supra essa carência; 
c) determinar à Agência Nacional de Aviação Civil (Anac) que informe imediatamente à Concessionária do Aeroporto de Guarulhos sobre a adoção desta medida, esclarecendo que todos os atos decorrentes do referido termo aditivo estão cautelarmente suspensos; 
d) promover a oitiva da concessionária GRU Airport, para que se manifeste no prazo de 15 dias, se assim o desejar, em face da possibilidade de a assinatura do Termo Aditivo 8/2021 ao Contrato de Concessão de Aeroporto 2/ANAC/2012-
SBGR vir a ser desconstituída por este Tribunal; 
e) determinar à Anac que encaminhe ao TCU, com base no artigo 250, inciso V, do RITCU, no prazo de 15 dias: 
 (i) o resultado das análises sobre a apresentação das novas propostas de preços das empresas selecionadas para a implantação do projeto, eventuais alterações da matriz de riscos, bem como os impactos no reequilíbrio econômico-financeiro no contrato de concessão firmado com a GRU Airport, e caso considere já ter entregado esses dados, informe em qual documentação estaria sua posição final; 
 (ii) o nome da empresa selecionada para execução das obras e operação do sistema APM, a ser contratada pela concessionária GRU Airport, esclarecendo se no modelo de implantação aprovado existe a possibilidade de contratação de outras proponentes ou até mesmo de uma empresa que não tenha participado da seleção já realizada, indicando, nesse último caso, quais serão as exigências prévias para essa nova seleção;  
f) dar ciência deste despacho ao Ministério da Infraestrutura, à SAC, à Anac e à Concessionária GRU Airport. 
É o relatório.

Douglas Macera Rey (OAB/SP 308.951).

Não atuou.

ACOMPANHAMENTO. IMPLEMENTAÇÃO DE UM SISTEMA DE CONEXÃO RÁPIDA - AUTOMATED PEOPLE MOVER (APM), ENTRE ESTAÇÃO DE METRÔ E OS TERMINAIS DE PASSAGEIROS DO AEROPORTO INTERNACIONAL DE GUARULHOS. ASSINATURA DE TERMO ADITIVO ANTES DO CUMPRIMENTO DE REQUISITOS PARA JUSTIFICAR A VIABILIDADE DO PROJETO. PRESENÇA DE PERIGO DA DEMORA E FUMAÇA DO BOM DIREITO. ADOÇÃO DE MEDIDA CAUTELAR INAUDITA ALTERA PARS. AUSÊNCIA DO PERICULUM IN MORA REVERSO. OITIVA. DETERMINAÇÃO. SUBMISSÃO DO FEITO AO PLENÁRIO PARA RATIFICAÇÃO DA MEDIDA ACAUTELATÓRIA. CIÊNCIA.

ACOMPANHAMENTO (ACOM)

Secretaria de Fiscalização de Infraestrutura Rodoviária e de Aviação Civil (SeinfraRodoviaAviação).

Trata-se de acompanhamento autuado com o objetivo de avaliar aspectos de legalidade, legitimidade e economicidade da implementação de um sistema de conexão rápida, conhecido tecnicamente por Automated People Mover (APM) , entre a Estação Aeroporto da Linha 13-Jade da Companhia Paulista de Trens Metropolitanos (CPTM) e os Terminais de Passageiros do Aeroporto Internacional de Guarulhos/SP.
Em 16/9/2021, proferi despacho (peça 138) com adoção de medida cautelar inaudita altera pars, acompanhando a proposta oferecida pela unidade técnica (peças 135 a 137) .
Conforme razões apresentadas no relatório precedente, a fumaça do bom direito continua sendo a ausência dos estudos comparativos que demonstrem a etapa de pré-viabilidade e o alcance do interesse público para balizar a escolha do sistema APM.
A esse respeito, argumenta a unidade técnica que a documentação entregue até o momento não se presta a fundamentar o estudo de alternativas ou pré-viabilidade do projeto que demonstre o efetivo alcance do interesse público para justificar a escolha do sistema APM. Ainda persistem desencontros de informações, ausência de posicionamento conclusivo e muitos pontos não respondidos pelos atores envolvidos.  
Por sua vez, o perigo na demora se caracteriza pela assinatura do aditivo, antes mesmo da entrega completa da documentação a este TCU, nos termos do que foi determinado no Acórdão 407/2021-TCU-Plenário. 
Naquela decisão, sugeri ao Plenário não conceder a cautelar aventada pela Seinfra por entender que ainda se teria tempo razoável para a entrega dos estudos necessários, ante a imprevisão de qual empresa seria selecionada para a execução da obra e operação do sistema, a ser contratada pela própria concessionária.
Em evidente atropelo, com entrega fracionada de documentação, seguida de promessas de resolução de pendências de outros dados a serem enviados a posteriori, desencontro de informações, entre outros problemas de governança, a Agência Nacional de Aviação Civil (Anac) resolveu assinar o aditivo em 6/9/2021, após avisar a este relator que o faria em 3/9/2021.
Maiores detalhes constam de meu despacho, os quais não reproduzo por estarem expressos no relatório precedente.
Dessa forma, uma vez presentes o perigo na demora e a fumaça do bom direito, aliado ao fato de que não há mais cenário para que esta Casa contemporize no que se refere à imediata adoção de medida cautelar, suspendi, com base no artigo 276, caput, do Regimento Interno do TCU, os efeitos do Termo Aditivo 8/2021 ao Contrato de Concessão de Aeroporto 2/ANAC/2012-SBGR, assinado pela Concessionária e pela Anac em 6/9/2021, até que o Tribunal se manifeste sobre o mérito do processo, bem como determinei a adoção das necessárias medidas saneadoras. 
Ante as razões de decidir apresentadas no relatório precedente e com fundamento no art. 276, § 1º, do Regimento Interno do TCU, voto para que seja adotada a decisão que ora submeto à apreciação deste Colegiado.
TCU, Sala das Sessões, em 29 de setembro de 2021.
Ministro VITAL DO RÊGO 
Relator